【裁判字號】    99,上訴,898
【裁判日期】    991209
【裁判案由】    家暴殺人未遂
【裁判全文】
臺灣高等法院臺南分院刑事判決         99年度上訴字第898號
上  訴  人
即  被  告  王義富
指定辯護人  本院公設辯護人  郭忠生
上列上訴人因家暴殺人未遂案件，不服臺灣臺南地方法院98年度
訴字第1734號中華民國99年8月25日第一審判決（起訴案號：臺
灣臺南地方法院檢察署98年度營偵字第1160號），提起上訴，本
院判決如下：
    主  文
原判決撤銷。
王義富殺人未遂，處有期徒刑貳年捌月。扣案木棍壹支（長壹佰
壹拾肆公分、直徑肆點伍公分）沒收。
    事  實
一、王義富與沈貞妙為夫妻，係屬家庭暴力防治法第3條第1款所
    稱之家庭成員。王義富懷疑沈貞妙有外遇，平日感情不睦，
    其2人於民國98年6月16日凌晨4時30分許，在臺南縣東山鄉
    東山村中興南路28巷1號住處，因故發生口角爭吵，沈貞妙
    乃將供奉屋內神桌上之祖先牌位、香爐等掃落地面，於同日
    4時50分許騎乘車號563-GZY號重型機車外出，嗣王義富發現
    後，於激怒之下駕駛車號TS-8008號自用小客車外出追尋，
    同日清晨5時58分許，王義富駕車行經臺南縣東山鄉○○村
    ○○路、中興路交岔口時，發現沈貞妙騎機車自對面之中興
    路駛來，於該路口右轉進入達雲路直行，王義富竟基於殺人
    之直接故意，於該交岔路口內倒車，駛入達雲路後加速前進
    ，於達雲路1段63號前（距路口約100公尺）自後高速衝撞沈
    貞妙所騎乘機車，致該機車倒地滑行約30公尺，沈貞妙則跌
    倒在地，受有左腿內側、右膝、右手背、右手肘、右大腿側
    、右膝外側、右背等多處擦傷，王義富氣憤未消，復接續基
    於同一殺人犯意，從車內取出其所有長114公分、直徑4.5公
    分之堅硬木棍1支，朝沈貞妙頭部重要部位痛毆多下，致沈
    貞妙受有右側顱骨骨折併硬腦膜下出血及蜘蛛膜下腔出血、
    左側蜘蛛膜下腔出血、兩側多處頭皮撕裂傷等傷害後，隨即
    駕車離去。嗣經附近民眾報警並將沈貞妙送醫急救，始倖免
    於死。警方嗣現場查扣其作案用之上開木棍，並調閱該上開
    路口監視器比對後，發現TS-8008號自小客車係王義富所有
    ，曾尾隨沈貞妙所騎乘之563-GZY重機車，足認其涉有重嫌
    ，乃通知王義富到場說明，而查獲上情。沈貞妙除上開傷害
    外，並受有左側上肢機能嚴重減損之傷害，精神方面，亦因
    腦部受創導致認知功能受損，呈現輕度智能障礙之傷害。
二、案經臺南縣警察局白河分局報告臺灣臺南地方法院檢察署檢
    察官偵查起訴。
    理  由
壹、證據能力方面
一、按除顯有不可信之情況外，公務員職務上、或從事業務之人
    於業務上或通常業務過程所須製作之紀錄文書、證明文書，
    亦得為證據，刑事訴訟法第159條之4第1款、第2款分別定有
    明文。本件臺南縣警察局白河分局刑案現場測繪圖、奇美醫
    院柳營分院所出具之診斷證明書、98年10月14日以（98）奇
    院柳醫字第11865號函所附病歷摘要資料、98年12月16日以
    （98）奇院柳醫字第12377號函所附病歷摘要、99年2月2日
    以（99）奇院柳醫字第340號函所附病歷摘要資料、99年11
    月12日以（99）奇院柳醫字第2377號函所附病歷影印資料等
    ，分別屬公務員職務上、從事醫療業務之醫師於業務上所製
    作之紀錄文書、證明文書，且無積極證據可認前開文書之形
    式或內容有何顯不可信之情，依據刑事訴訟法第159條之4規
    定，應認上開證據資料均有證據能力。
二、按被告以外之人於審判外之言詞或書面陳述，除法律有規定
    者外，不得作為證據；又被告以外之人於審判外之陳述，雖
    不符刑事訴訟法第159條之1至之4之規定，然經當事人於審
    判程序同意作為證據，法院審酌該言詞陳述或書面陳述作成
    時之情況，認為適當者，亦得為證據。當事人、代理人或辯
    護人於法院調查證據時，知有第159條第1項不得為證據之情
    形，而未於言詞辯論終結前聲明異議者，視為有前項之同意
    ，刑事訴訟法第159條第1項、第159條之5定有明文。本判決
    所引用後開有關傳聞證據之證據能力（即證人王盧絹警詢之
    證述），被告及辯護人均同意引為本案之證據（見本院卷第
    26頁），而被告、辯護人及檢察官亦未於言詞辯論終結前聲
    明異議，本院認前開證據資料作成時之情況，並無任何違法
    取證之不適當情形，以之作為證據使用係屬適當，自有證據
    能力，而得採為認定事實之證據。
貳、實體方面
一、訊據被告王義富固不諱言於上開時、地駕駛自小客車自後撞
    及被害人沈貞妙機車，致被害人沈貞妙車倒地後，再持扣案
    之木棍毆打被害人沈貞妙頭部，致被害人沈貞妙受有上開傷
    勢等情，惟矢口否認有何殺人未遂犯行，辯稱：沈貞妙案發
    當天，將家裡祖先牌位、香爐等物拋擲在地，伊發現後，才
    駕車追逐沈貞妙所騎乘機車，當時只想將沈貞妙攔下，然沈
    貞妙之機車突然從旁邊之慢車道向左偏入伊之車道，伊不及
    煞車才撞到。當時沈貞妙沒有受傷，反而跑過來要與伊打架
    ，在拉扯中，伊怕被沈貞妙打，伊才從車內拿出木棍來毆打
    沈貞妙，伊與沈貞妙並無深仇大恨，不可能要置她於死地，
    伊所為僅係傷害罪云云。
二、經查：被告與其妻即被害人沈貞妙於案發當晚因故口角爭執
    ，被害人沈貞妙將家中祖先牌位、香爐等物翻倒在地，旋騎
    乘車號563-GZY號重型機車外出，被告則駕駛TS-8008號自用
    小客車外出追尋，而於同日清晨5時58分許行經上開達雲路
    、中興路交岔口時，發現沈貞妙騎機車自對面之中興路駛來
    ，於路口右轉進入達雲路直行，被告在路口內倒車後再駛入
    達雲路，於達雲路1段63號前撞及沈貞妙所騎乘機車，復從
    其自小客車內取出扣案之木棍毆打沈貞妙，致沈貞妙受有右
    側顱骨骨折併硬腦膜下出血及蜘蛛膜下腔出血、左側蜘蛛膜
    下腔出血、兩側多處頭皮撕裂傷等傷害，其經送醫救治後，
    現仍有左側上肢機能嚴重減損之傷害，其精神方面亦因腦部
    受創導致認知功能受損，呈現輕度智能障礙之傷害等情，有
    警方在被告住處所拍攝之現場照片（見警卷第32-33頁）、
    達雲路、中興路口監視器翻拍畫面（見警卷第31頁）、臺南
    縣警察局白河分局刑案現場測繪圖、現場圖、車禍現場照片
    （見警卷第14-26頁）、財團法人奇美醫院柳營分院診斷證
    明書（見警卷第36頁）等附卷及扣案之木棍可資佐證，復經
    本院就上開路口監視錄影光碟當庭播放勘驗屬實，是被告此
    部分供述應與事實相符而可採信。被告雖否認有殺人犯意，
    並以上開情詞置辯。經查：
  (一)依上開現場圖示及照片所示，達雲路1段道路係雙向路面，
    劃有中間分向線，每方向尚有一白線分隔汽車道與機慢車道
    ，本件被害人沈貞妙所騎機車於路口右轉進入達雲路後，係
    在中間分向線與路邊白線內之汽車道行駛，其間雖短暫向右
    偏移約1秒，隨即回復原行駛路線，而被告自小客車進入達
    雲路後加速前進，隨即停於路口前方不遠處（應為達雲路1
    段63號前）等情，有該路口監視錄影光碟在卷可稽，並經本
    院當庭勘驗屬實，製有勘驗筆錄在卷可參（見本院卷第43頁
    正反面）。雖路口監視光碟未能顯示追撞時被害人之行線，
    然被害人沈貞妙被追撞之前既在被告車道前方行駛，而當時
    為清晨時分，人車稀少，撞及點距路口僅約100公尺等情，
    亦據被告自承在卷（見本院卷第43頁反面），被害人沈貞妙
    自轉入達雲路至被追撞前後僅數秒鐘，其無閃避其他人車或
    其他特殊情況之下，衡情，其被追撞時應係沿其原先車道直
    行無誤。參以被告撞及被害人沈貞妙後於其車道內遺留有左
    右2條分別長為8.3及8.5公尺之煞車痕，此有現場圖在卷可
    稽（見警卷第15頁）。按自小客車駕駛人突遇前方有任何突
    發狀況，除採取緊急煞車外，依其本能直覺反應，通常會伴
    隨者閃躲之動作，若前方之人、車突然自機車道偏左侵入其
    車道，其直接之反射動作為踩煞車及向左方閃避，然被告自
    小客車所遺留之該2條煞車痕跡係呈筆直走勢之情，此有現
    場圖可考（見警卷第15頁），依此跡象研判，堪認被告當時
    並未有何閃躲之舉動，否則該等煞車痕應不致於如此筆直。
    又被告自小客車撞及被害人沈貞妙機車後，自小客車前方車
    牌與被告機車之車牌均已脫落分散2地，相隔約20公尺等情
    ，亦有現場圖可參，可見本件係被告自小客車正前方車頭直
    接追撞機車之情無誤，若被害人自機車道突向左偏侵入被告
    車道而遭被告撞及，其撞擊點應在機車左側，當不致於產生
    前後直接追撞之現象。是被告辯稱係被害人突然自機車道向
    左偏侵入伊車道，伊閃避不及而撞及云云，自非可採。
  (二)被害人沈貞妙所騎乘之機車於案發後在現場遺有刮地痕1條
    ，長約30公尺；該機車被撞倒地後，置物箱內物品四處散落
    ，機車與自小客車車牌均掉落於地，相距有20公尺之遠，此
    有現場圖及現場照片在卷可稽（見警卷第15-20頁、第22-27
    頁），足見被告係以高速自後追撞被害人沈貞妙所騎乘機車
    ，其撞擊力道至為強大，應無疑義。而被害人沈貞妙遭此撞
    擊後，必然已摔落地上，其是否仍然有能力起身與被告爭吵
    並毆打被告，已非無疑；矧財團法人奇美醫院柳營分院所檢
    附之被害人沈貞妙病歷資料（含護理過程記錄單）所示，被
    害人沈貞妙於98年6月16日入院時除受有上開右側顱骨骨折
    併硬腦膜下出血及蜘蛛膜下腔出血、左側蜘蛛膜下腔出血、
    兩側多處頭皮撕裂傷等傷害外，另受有左腿內側、右膝、右
    手背、右手肘、右大腿側、右膝外側、右背等多處擦傷（見
    該病歷編號480頁，該資料外放），此等外傷應係被追撞倒
    地所致無訛。被害人沈貞妙突遭高速追撞倒地而多處受傷，
    於驚魂未定之際，衡情，應不可能及時起身，遑論再上前與
    被告爭執或毆打被告。況被告若怕遭被害人毆打，其何須自
    尋麻煩而駕車外出找尋被害人？又其何以不逕駕車離開，反
    而以木棍痛毆對方？再者，於雙方互鬥時，若有一方以棍棒
    毆打對方，他方出於本能反應，自會極力閃避，於不得已情
    形之下，甚至會以雙手阻擋，本件被害人沈貞妙遭重擊之部
    位均集中頭部，可見其當時並無閃躲之舉，而其雙手僅有倒
    地之擦傷而無遭木棍重擊之傷痕，顯示其未出手抵擋，在在
    可說明被害人沈貞妙係處無法抗擋情形下，任由被告施以重
    擊無誤。是被告辯稱：被害人沈貞妙被撞後，並未受有傷害
    ，仍然上前欲毆打伊，伊才自車內取出木棍還擊云云，核係
    避重就輕之詞，不足採信。
  (三)按刑法上殺人罪與傷害罪之區別，乃以加害人有無殺意為斷
    ，是法院應審酌加害人之行為動機、手段、行為人對其行為
    客觀上足以造成死亡之結果，其主觀上確信之程度如何，能
    否預見其發生而不違反其本意，及其他情況證據等綜合判斷
    ，加害人使用之兇器及被害人所受之傷害程度，固不能據認
    定有無殺意之唯一標準，但加害人使用之兇器、下手情形如
    何，及被害人所受之傷勢，於審究犯意方面，仍不失為重要
    之參考資料（最高法院20年非字第104號、44年台上字第373
    號判例意旨參照）。查被告與被害人沈貞妙平日感情不睦，
    經常發生爭吵等情，已據被告自承在卷，並經證人即被告之
    母王盧絹證述屬實（見警卷第2頁、第12頁），證人王盧絹
    更稱證稱：「這次在98年6月16日早上4時30分時，他們兩人
    又發生爭執，我兒子懷疑我媳婦有外遇，又加上我媳婦長期
    辱罵我兒子，這次我媳婦又摔供奉在神桌上的公媽爐，才造
    成了爭執」、「…因為我兒子平時脾氣暴躁，曾經自己說就
    算死也要找到我媳婦與人外遇的證據，就算死掉也願意，所
    以我想我兒子很可能會想不開，做出傷害自己的行為」等語
    明確（見警卷第12-13頁），可見被告與被害人沈貞妙平日
    感情不佳，被告甚且懷疑被害人沈貞妙有外遇之情；再者，
    其等當晚發生爭吵後，被害人將被告祖先牌位、香爐等翻倒
    在地等情，業據證人王盧絹證述如上，被告其時心情之激憤
    ，不難想像，其已有殺人動機無訛。又被告故意以高速衝撞
    被害人沈貞妙後，意猶未足，復自車內起出長114公分、直
    徑4.5公分，質地堅硬之木棍，接續朝沈貞妙頭部要害毆擊
    ，致沈貞妙受有顱骨骨折，腦膜下、蜘蛛膜下腔出血等傷害
    ，並有腦組織外溢之慘狀，期間經院方多次發出病危通知等
    情，有上開病歷資料在卷可稽，而以小客車高速衝撞機車騎
    士，極易使機車駕駛人倒地頭部撞及地面而受創死亡；又人
    之頭部為身體重要器官，以堅硬木棍猛打，會導致顱骨骨折
    ，蜘蛛膜下腔出血、腦組織外溢，而引發死亡結果，此為眾
    所週知之事，被告自難諉為不知，竟仍駕車衝撞被害人機車
    ，復續以上開質地堅硬之木棍，毆打被害人沈貞妙頭部多下
    ，導致被害人沈貞妙受有上述之嚴重傷勢，可見其下手至重
    ，殺意甚堅，其有取人性命之直接故意至明。被告辯稱無殺
    人犯意云云，顯為圖卸之詞，不足採信。本件事證明確，被
    告犯行應可認定。
三、按家庭暴力者，謂家庭成員間實施身體或精神上不法侵害之
    行為；家庭暴力罪者，謂家庭成員間故意實施家庭暴力行為
    而成立其他法律所規定之犯罪，家庭暴力防治法第2條第1款
    、第2款分別定有明文。查被告王義富與沈貞妙為夫妻關係
    ，業據被告供承在卷，並經證人王盧絹證述屬實（見警卷第
    11頁），其等係屬家庭暴力防治法第3條第1款所稱之家庭成
    員，被告竟對之為家暴行為，應構成家庭暴力防治法第3條
    之家庭暴力罪，惟家庭暴力防治法並無刑罰之規定，應適用
    刑法有關殺人未遂罪之規定論處，是核被告所為，係犯刑法
    第271條第2項、第1項之殺人未遂罪，被告著手於殺人行為
    而不遂，應依刑法第25條第2項規定，按既遂犯之刑減輕其
    刑。被告先後駕車追撞、持木棍毆打被害人沈貞妙之犯行，
    乃基於同一殺人犯意接續而為，為接續犯，應論以一罪。又
    公訴人認被告係本於不確定故意而為殺人，惟行為人對於構
    成犯罪之事實，明知並有意使其發生，為故意；行為人對於
    構成犯罪之事實，預見其發生，而其發生並不違背其本意者
    ，以故意論。前者學理上謂為意欲主義，後者謂為容認主義
    ，但不論其為「明知」或「預見」，皆為故意犯主觀上之認
    識，只是程度強弱有別，行為人有此認識進而有「使其發生
    」或「任其發生」之意，則形成犯意，前者為直接故意，後
    者為不確定故意。本件被告先駕車高速衝撞被害人機車，復
    以長114公分、直徑4.5公分，質地至為堅硬之木棍，朝已多
    處受傷且手無寸鐵之被害人頭部猛擊多次後逃逸，可見其下
    手至重，用力甚猛，顯見被告殺人之認識程度甚強，並有意
    使其發生，應係直接之故意無誤，公訴人認被告係以不確定
    故意而殺人，難謂允洽，附此說明。又被告係因與被害人沈
    貞妙爭吵後，被害人沈貞妙將家中祖先牌位、香爐等翻倒在
    地，已如上述，被害人沈貞妙上開行為，於崇尚慎終追遠之
    我國傳統家庭觀念，乃屬大逆不道之行為，被告因此而出於
    盛怒所為，其犯行雖屬不該，卻非全無可憫之處，本院因認
    縱科處法定最低度刑期，猶有情輕法重之情形，乃依刑法第
    59條規定，酌減其刑。
四、原審以被告罪證明確予以論罪科刑，固非無見，惟查：(1)被
    告與被害人沈貞妙為夫妻關係，被告對之實施暴力行為構成
    家庭暴力罪，原審漏未論及此部分，自有未洽。(2)本件原判
    決事實欄記載被告係以直接故意之方式殺害被害人沈貞妙，
    然理由中竟認「被告於盛怒之下追撞沈貞妙並持木棍毆打，
    其意在給沈貞妙最嚴厲教訓，縱可能因此致死，在所不惜之
    情，乃可認定」等語（見原判決第3頁），似又認其係基於
    未必故意而犯之，顯有事實與理由之矛盾。被告提起上訴雖
    未指摘上開部分，惟原判決既有上開可議之處，自屬無可維
    持，應由本院加以撤銷改判。茲審酌被告犯罪之動機、智識
    程度、所受之刺激、手段，被害人沈貞妙所受之傷勢至為嚴
    重，以及被告犯罪後雖否認有殺人犯意，然坦承有毆打被害
    人之行為，且事後負起照護沈貞妙之責，堪認尚有悔意等一
    切情狀，量處如主文所示之刑，以資懲儆。
五、扣案木棍1支，為被告所有供犯本件犯罪所用之物，已據被
    告供承在卷，爰依刑法第38條第1項第2款規定，宣告沒收。
六、至被告雖請求為緩刑之宣告云云。惟按緩刑宣告之要件為：
    (一)受2年以下有期徒刑之宣告。(二)未曾因故意犯罪受有期徒
    刑以上刑之宣告；或前因故意犯罪受有期徒刑以上刑之宣告
    ，執行完畢或赦免後，5年以內未曾因故意犯罪受有期徒刑
    以上刑之宣告者，刑法第74條第1項定有明文。本件被告於
    98年間因竊盜罪經法院判處有期徒刑4月，緩刑2年在案，有
    其前科紀錄表在卷可稽，且本件其所受之宣告刑為有期徒刑
    2年8月，非受2年以下有期徒刑之宣告，是本件已不符合宣
    告緩刑之要件，併此指明。
七、據上論斷，應依刑事訴訟法第367條第1項前段、第364條、
    第299條第1項前段，刑法第271條第2項、第1項、第25條第2
    項、第59條、第38條第1項第2款，判決如主文。
本案經檢察官江守權到庭執行職務。
中    華    民    國    99    年    12    月    9     日
                  刑事第五庭    審判長法  官  楊明章
                                      法  官  蔡美美
                                      法  官  黃國永
以上正本證明與原本無異。
如不服本判決應於收受送達後10日內向本院提出上訴書狀，其未
敘述上訴理由者，並得於提起上訴後10日內向本院補提理由書（
均須按他造當事人之人數附繕本）「切勿逕送上級法院」。
                                      書記官  陳淑貞
中    華    民    國    99    年    12    月    9     日

司法院資訊處製作；財團法人民間司法改革基金會備份。
